【裁判字號】    99,台上,912
【裁判日期】    990520
【裁判案由】    返還土地
【裁判全文】
最高法院民事判決              九十九年度台上字第九一二號
上  訴  人  甲○○
訴訟代理人  蘇慶良律師
被 上訴 人  國防部總政治作戰局（即國防部軍備局）
法定代理人  乙○○
訴訟代理人  蔡雲璽律師
上列當事人間請求返還土地事件，上訴人對於中華民國九十八年
十二月二十八日台灣高等法院台中分院再審判決（九十八年度再
字第二四號），提起上訴，本院判決如下：
    主  文
上訴駁回。
上訴訴訟費用由上訴人負擔。
    理  由
本件被上訴人之法定代理人已變更為乙○○，經其聲明承受訴訟
，核無不合，先予敘明。
其次，上訴人主張：前訴訟程序第二審確定判決（台灣高等法院
台中分院九十七年度上字第二四五號，下稱原確定判決）有民事
訴訟法第四百九十六條第一項第一款、第五款之再審事由，對之
提起再審之訴，無非以：系爭坐落台中市○區○○段九○三之一
號土地為中華民國所有之國有財產，被上訴人僅係管理機關，其
以自己名義提起本件訴訟，而非以國有財產局為當事人，顯非適
法；又被上訴人之新任法定代理人係於前訴訟程序第一審言詞辯
論終結後，始聲明承受訴訟，依同法第一百七十條、第一百七十
六條、第一百七十七條、第一百七十八條規定，其聲明亦非合法
。原確定判決不察，仍逕予判決，顯然違背法令及有「當事人於
訴訟未經合法代理」之再審事由。況系爭土地已由國有財產局台
灣中區辦事處（下稱國產局中區辦事處）出租予伊，伊為善意第
三人，基於表見代理與默示租賃契約之規定，其效力即應及於國
家與被上訴人。原確定判決認定兩造間無各該法律關係之適用，
顯屬消極不適用法規。另依國產局中區辦事處民國七十九年五月
二十三日、八十年三月六日函與七十四年五月一日之普查表資料
（以下合稱國產局中區辦事處二函及普查表），均可知伊承租之
土地面積為二百二十五平方公尺，實包含系爭九○三之一號土地
在內。原確定判決竟認定伊所有房屋坐落而經伊承租之土地，並
不及於重測前之干城段二之四三號土地（即重測後之尚武段九○
三號及分割增加之系爭九○三之一號土地）；再依七十二年間台
中縣東區地籍調查表（下稱地籍調查表）之略圖界址標示欄記載
：「實地調查情形：編號一一為原地謄圖水溝」略圖一一為水線
，原確定判決卻認定干城段二之三二號與二之四三號土地間無水
溝，均顯有未依卷證資料為適法判決之違誤等詞，為其論據。惟
原審以：上訴人主張原確定判決未依卷內國產局中區辦事處二函
及普查表認定事實，誤將該地籍調查表略圖之水溝線誤為地籍線
，認定系爭土地非上訴人承租之範圍，有未依卷證資料為適法判
決之違法，及消極不適用表見代理與默示租賃契約等法規之再審
理由，全係指摘原確定判決認定事實錯誤問題，顯與民事訴訟法
第四百九十六條第一項第一款所定適用法規顯有錯誤之再審事由
不符。又系爭九○三之一號土地係於七十三年間，自同區○○段
九○三號土地分割而來，而尚武段九○三號土地重測前為干城段
二之四三號土地，為中華民國所有，現管理者為被上訴人之前身
國防部軍備局，參照本院五十一年台上字第二六八○號判例意旨
，被上訴人自得就其轄下之國有土地，代表國家主張所有權人之
權利。至上訴人所引本院七十九年度台上字第一六一五號、八十
五年度台上字第五四一號、八十八年度台上字第一七七七號及九
十三年度台上字第三四號等裁判，均與本件訴訟所指情況不同，
不能比附援引。上訴人執以主張被上訴人提起本件訴訟有當事人
不適格之違法，顯非有據。被上訴人（原判決誤為上訴人）於前
訴訟程序第一審已委任律師蔡雲璽為訴訟代理人，依民事訴訟法
第一百七十條、第一百七十三條規定，訴訟程序並不因其法定代
理人變更而當然停止；且依同法第一百七十七條第三項規定，可
知法律亦無限制補正法定代理權及承受訴訟聲明之期間，則被上
訴人之新任法定代理人於前訴訟程序之言詞辯論期日前、後具狀
聲明承受訴訟，並無「當事人於訴訟未經合法代理」及適用法規
顯有錯誤之情形可言。因認上訴人依民事訴訟法第四百九十六條
第一項第一款、第五款規定，對於原確定判決提起再審之訴，顯
無理由。爰不經言詞辯論，逕以判決駁回其再審之訴，經核於法
洵無違誤。上訴論旨，指摘原判決不當，聲明廢棄，非有理由。
據上論結，本件上訴為無理由。依民事訴訟法第四百八十一條、
第四百四十九條第一項、第七十八條，判決如主文。
中    華    民    國  九十九  年    五    月   二十   日
                      最高法院民事第三庭
                          審判長法官  蘇  茂  秋
                                法官  陳  碧  玉
                                法官  王  仁  貴
                                法官  張  宗  權
                                法官  陳  重  瑜
本件正本證明與原本無異
                                      書  記  官
中    華    民    國  九十九  年    六    月    一    日
                                                      Ｅ

司法院資訊處製作；財團法人民間司法改革基金會備份。
